【裁判字號】    94,上易,434
【裁判日期】    970701
【裁判案由】    履行契約
【裁判全文】
臺灣高等法院民事判決                 94年度上易字第434號
上  訴  人  丙○○（即黃麒順、黃泊順）
被上訴人    庚○○
                        號
            戊○○
            辛○○
上  一  人
訴訟代理人  乙○○
被上訴人    丑○○（己○○之承受訴訟人）
法定代理人  癸○○
訴訟代理人  戊○○
被上訴人    子○○（己○○之承受訴訟人）
            寅○○（己○○之承受訴訟人）
共      同
訴訟代理人  戊○○
被上訴人    丁○○
特別代理人  壬○○
訴訟代理人  戊○○
上列當事人間請求履行契約事件，上訴人對於中華民國94年3 月
29日臺灣桃園地方法院91年度訴字第2048號第一審判決提起上訴
，並為訴之變更及追加，本院於97年6 月17日言詞辯論終結，判
決如下：
    主  文
上訴、變更及追加之訴均駁回。
第二審訴訟費用（含變更及追加之訴）由上訴人負擔。
    事  實
壹、程序部分
一、被上訴人己○○於本院繫屬中之民國（下同）97年2 月25日
    死，因兩造均未聲明承受訴訟，本院乃依職權於97年3 月20
    日裁定命被上訴人己○○之繼承人丑○○、子○○、寅○○
    為其承受訴訟人，續行訴訟，合先敘明。
二、上訴人於起訴狀送達後，為下列事項之變更，被上訴人雖表
    不予同意，但本院認或屬「不變更訴訟標的，而補充或更正
    事實上或法律上之陳述」，或屬「請求之基礎事實同一」，
    依民事訴訟法第256 條、第446 條第1 項但書、第255 條第
    第1 項第2 款之規定，應予准許，合先敘明：
  (一)關於訴之聲明：
    (1)關於第252-3 地號土地部分：
      上訴人起訴聲明「被上訴人應與上訴人就訴外人黃徐廷
        妹所有，坐落桃園縣楊梅鎮○○段第252 之3 地號土地
        （下稱系爭第252-3 地號土地）所有權全部，辦理繼承
        登記，每人應繼分各1/5 ，同時辦理遺產分割，履行民
        國83年7 月10日訂立之分割契約書（下稱系爭分割契約
        ），將實測圖即附圖所示編號5 號面積538 平方公尺（
        以實測為準）之土地所有權，移轉分割歸上訴人全數取
        得所有」（見原審卷(一)第6 頁）。
      上訴人提起上訴，聲明改為「被上訴人等應協同上訴人
        就亡黃徐廷妹所有系爭第252-3 地號土地辦理繼承登記
        後，依如後附圖及複丈成果圖所示分配方法辦理遺產分
        割登記」（見本院卷(一)第12頁、第23頁）。上訴人將「
        被上訴人應辦理辦理繼承登記，每人應繼分各1/5 ，同
        時辦理遺產分割、履行將附圖編號5 號土地所有權移轉
        上訴人所有」之聲明，已變更為「被上訴人應協同辦理
        繼承登記後，依如附圖所示分配方法辦理遺產分割登記
        」。
      上訴人於95年3 月6 日更正上訴聲明為「被上訴人等應
        協同上訴人就『黃金盛所有』登記黃徐廷妹名義之系爭
        第252-3 地號土地辦理繼承登記，同時依如後附圖及複
        丈成果圖分配方法辦理遺產分割登記」（見本院卷(一)第
        216 頁）。上訴人將原聲明「黃徐廷妹所有」之系爭第
        252-3 地號土地，變更為「黃金盛所有」登記黃徐廷妹
        名義之系爭第252-3 地號土地。
      上訴人於95年6 月9 日再更正上訴聲明為「被上訴人等
        應協同上訴人就黃金盛所有登記黃徐廷妹名義之系爭第
        252-3 地號土地辦理贈與土地契約履行贈與契約分割登
        記，同時依如後附圖及複丈成果圖，編號5 號土地分歸
        上訴人取得所有，編號1 號土地分歸被上訴人庚○○取
        得所有、編號2 號土地分歸被上訴人辛○○取得所有；
        編號3 號土地分歸被上訴人戊○○取得所有；編號4 號
        土地分歸被上訴人己○○取得所有（見本院卷(二)第123-
        124 頁）。上訴人將原聲明「被上訴人應協同辦理繼承
        登記後，依如附圖所示分配方法辦理遺產分割登記」，
        變更並追加為「被上訴人應協同辦理贈與土地契約履行
        贈與契約分割登記，同時將如附圖編號1-5 分歸庚○○
        等人取得所有」。
      己○○死亡，本院命其繼承人承受訴訟，上訴人上訴聲
        明更正關於編號4 號土地分歸己○○之繼承人取得所有
        （見本院卷(五)第138 頁），則為單純更正聲明。
    (2)關於第251-10地號土地部分：
      上訴人起訴聲明：「被上訴人應與上訴人就訴外人黃金
        盛所有，坐落桃園縣楊梅鎮○○段第251-10地號土地（
        下稱系爭第251-10地號土地）所有權全部，辦理繼承登
        記後，將各人應繼分1/5 移轉登記為上訴人取得所有（
        見原審卷(一)第6 頁）。
      原審為上訴人敗訴判決，上訴人不服，提起上訴，上訴
        聲明：「被上訴人等應『協同』上訴人就亡黃金盛所有
        系爭第251-10地號土地辦理繼承登記後，將『所有權』
        移轉登記與上訴人取得所有（見本院卷(一)第12頁、第23
        頁、本院卷(二)第123-124 頁）。上訴人將「被上訴人應
        與上訴人就系爭第252-10地號土地辦理繼承登記，將各
        人應繼分1/5 移轉登記為上訴人所有」，更正為「被上
        訴人等應『協同』上訴人就黃金盛所有系爭第251-10地
        號土地辦理繼承登記，同時將『所有權』移轉登記與上
        訴人取得所有」。
  (二)關於訴之事實及訴訟標的：
    (1)上訴人起訴時主張：兩造於83年7 月10日經父親黃金盛同
      意訂立系爭分割契約，將登記為兩造之母黃徐廷妹所有系
      爭252-3 號土地，分歸被上訴人庚○○、辛○○、戊○○
      、丑○○、子○○、寅○○之被繼承人己○○及上訴人各
      別取得編號1 至5 號土地，該契約實質上屬於「遺產分割
      契約」（見原審卷(一)第7 頁），依據系爭分割契約（即遺
      產分割契約）請求。
    (2)上訴後，於本院改稱：兩造於83年7 月10日訂立系爭分割
      契約，係黃金盛生前以竹桿釘樁分地界及抽籤方式，將其
      所有系爭252 之3 號土地分歸被上訴人庚○○、辛○○、
      戊○○、丑○○、子○○、寅○○之被繼承人己○○及上
      訴人各別取得編號1 至5 號土地之方式贈予，該契約實際
      上係「贈與契約」（見本院卷(五)第160 頁），依系爭分割
      契約（即贈與契約）為請求。核屬補充或更正事實上或法
      律上之陳述，併予敘明。
貳、實體方面
一、上訴人起訴、變更及追加之訴主張：伊與被上訴人庚○○、
    辛○○、戊○○、丑○○、子○○、寅○○之被繼承人己○
    ○係兄弟關係。伊與庚○○、辛○○、戊○○、己○○（以
    下簡稱庚○○等4 人）於83年7 月10日，經兩造之父黃金盛
    同意，訂立系爭分割契約，由黃金盛將其所有登記黃徐廷妹
    名義之系爭252-3 地號土地，以現有馬路為基準分割線，即
    以巳山中線為分割線（測量角度方位角150 度），經測量師
    即訴外人甲○○於84年1 月15日繪製出如後附圖所示之實測
    圖，由被上訴人庚○○等4 人分別取得編號1-4 號土地，伊
    則取得編號5 之土地及黃金盛所有系爭251-10地號等3 筆土
    地，爰依系爭分割契約約定贈與之法律關係，訴請被上訴人
    履行契約。
二、被上訴人則以：系爭252-3 號土地係徐黃廷妹之特有財產；
    被上訴人丁○○於訴外人黃徐廷妹死亡時，未依法定方式拋
    棄繼承，仍有繼承權；系爭分割契約之分割線無法確定應屬
    無效契約等語，資為抗辯。
三、原審對上訴人之請求，判決：上訴人之訴駁回。上訴人不服
    ，提起上訴並為訴之變更及追加，聲明：(一)原判決廢棄。(二)
    被上訴人等應協同上訴人就黃金盛所有登記黃徐廷妹名義之
    系爭第252-3 地號土地辦理贈與土地契約履行贈與契約分割
    登記，同時依如後附表及複丈成果圖，編號5 號土地分上訴
    人取得所有，編號1 號土地分歸被上訴人庚○○取得所有、
    編號2 號土地分歸被上訴人辛○○取得所有；編號3 號土地
    分歸被上訴人戊○○取得所有；編號4 號土地分歸被上訴人
    己○○之繼承人取得所有。(三)被上訴人等應協同上訴人就黃
    金盛贈與系爭251-10地號土地辦理繼承登記，同時將所有權
    移轉登記與上訴人取得所有。被上訴人則聲明：駁回上訴人
    所提之本件訴訟。
四、上訴人主張其與被上訴人庚○○等4 人曾於83年7 月10日經
    黃金盛同意，共同訂立系爭分割契約，約定將系爭第252-3
    地號土地分割如（分割契約）附圖所示編號1-5 號土地，由
    庚○○、辛○○、戊○○、己○○取得編號1 至4 號之土地
    ，上訴人取得編號5 土地，另取得黃金盛所有系爭第251-10
    地號土地之事實，業據提出分割契約書為證（見原審卷21-2
    3 頁），被上訴人對此亦不爭執，固堪信為真實。
五、惟：
  (一)按因繼承、強制執行、公用徵收或法院之判決，於登記前已
    取得不動產物權者，非經登記，不得處分其物權，民法第
    759 條訂有明文。是凡因繼承於登記前已取得不動產物權者
    ，其取得雖受法律保護，不以其未經繼承登記而否認其權利
    。但繼承人欲就因繼承取得公同共有之遺產為任何處分行為
    ，或任何人欲請求繼承人因繼承取得公同共有之遺產為任何
    處分行為時，依民法第759 條規定，非先經繼承登記，均不
    得為之；次按民法親屬編修正前，夫妻於婚姻關係存續中所
    取得，且非妻之原有財產而應為聯合財產中屬於夫所有之財
    產，倘係不動產，而以妻之名義登記者，於夫死亡後，因繼
    承人有數人聲請辦理繼承登記，須先由登記名義人之妻辦理
    更名登記為夫名義（此僅係登記名義變更，而非移轉所有權
    ）後，始得為之。是則在妻未完成是項更名登記前，共同繼
    承人中之一人或數人，尚不得請求為登記名義人之妻或其他
    繼承人協同其逕辦繼承登記 (最高法院74年台上字第2565號
    判決意旨參照)。
  (二)系爭252-3、251-10 地號土地現仍登記為黃徐廷妹、黃金盛
    所有；黃徐廷妹、黃金盛已分別於79年2 月8 日、86年6 月
    5 日死亡，其等之繼承人為上訴人、庚○○、辛○○、戊○
    ○、己○○及丁○○，此有土地登記簿謄本及戶籍謄本可按
    （見原審卷(一)第13-20 頁）。上訴人主張系爭第252-3 地號
    土地係黃金盛所有登記黃廷妹名下之土地；系爭分割契約書
    係黃金盛贈與上訴人及庚○○等4 人之贈與契約等情，縱然
    屬實，依前揭說明，系爭第252-3 地號土地未為更名登記及
    辦畢繼承登記前，被上訴人不得加以處分。本院就系爭第
    252-3 地號土地現仍登記為黃徐廷妹所有乙節，一再行使闡
    明權，上訴人則答以：「（系爭第252-3 地號土地為黃徐廷
    妹所有之登記，因違反舊民第1017條之規定）百分之百是無
    效的…」，仍堅持上訴聲明為「被上訴人等應協同上訴人就
    黃金盛所有登記黃徐廷妹名義之系爭252-3 號土地辦理贈與
    土地契約履行贈與契約分割登記」請求法院判決（見本院卷
    (五)第63頁）。惟依前揭說明系爭第252-3 地號土地既未更名
    登記為黃金盛所有，亦未經上訴人等繼承人辦畢繼承登記，
    則上訴人遽而請求被上訴人等辦理贈與與契約分割登記，將
    特定如附圖編號5 所示之土地分歸上訴人所有，於法殊有未
    合。
  (三)次按土地權利之繼承登記，得由任何繼承人為全體繼承人聲
    請之。又繼承人為二人以上，部分繼承人因故不能會同其他
    繼承人共同申請繼承登記時，得由其中一人或數人為全體繼
    承人之利益，就被繼承人之土地，申請為公同共有之登記。
    土地法第73條第1 項、土地登記規則第120 條（修正前為第
    31條）第1 項分別定有明文。是繼承人請求他繼承人協同辦
    理土地權利公同共有之繼承登記，難認有保護之必要，不應
    准許；在繼承人辦妥繼承登記前，亦無從請求其移轉土地之
    所有權（最高法院91年度台上字第185 號、90年度台上字第
    913 號判決參照）。上訴人係黃金盛之繼承人之一，其就兩
    造共同繼承黃金盛所有系爭第251-10地號土地，無訴請被上
    訴人等協同辦理繼承登記之必要，在該土地辦妥繼承登記前
    ，亦無從請求被上訴人等移轉該土地之所有權，則上訴人請
    求被上訴人就系爭251-10地號土地協同辦理繼承登記，同時
    將所有權移轉登記為上訴人取得，於法仍有未合。
六、綜上所述，系爭第252-3 地號、第251-10地號土地未為更名
    登記並辦畢繼承登記前，被上訴人等對該等土地無處分權，
    上訴人為訴之變更及追加，請求被上訴人等應協同上訴人就
    黃金盛所有登記黃徐廷妹名義之系爭252-3 號土地辦理贈與
    土地契約履行贈與契約分割登記，同時依如後附表及複丈成
    果圖，編號5 號土地分上訴人取得所有，編號1 號土地分歸
    被上訴人庚○○取得所有、編號2 號土地分歸被上訴人辛○
    ○取得所有；編號3 號土地分歸被上訴人戊○○取得所有；
    編號4 號土地分歸被上訴人己○○之繼承人取得所有，於法
    無據，不應准許；上訴人請求被上訴人等應協同上訴人就黃
    金盛所有系爭251-10地號土地辦理繼承登記，同時將所有權
    移轉登記與上訴人取得所有，於法有違，不應准許，原審為
    上訴人敗訴之判決，理由雖有不同，結果仍無二致，上訴意
    旨指摘原判決不當，求予廢棄改判，為無理由，應予駁回。
六、本件事證已臻明確，兩造其餘之攻擊防禦方法及所提之證據
    ，經審酌後認均無礙判決之結果，爰不予一一論述。
七、據上論結，本件上訴、變更及追加之訴為無理由，依民事訴
    訟法第449 條第1 項、第2 項、第78條，判決如主文。
中    華    民    國    97    年    7     月    1     日
                    民事第十五庭
                        審判長法  官  林恩山
                              法  官  郭松濤
                              法  官  陳雅玲
正本係照原本作成。
不得上訴。
中    華    民    國    97    年    7     月    1     日
                              書記官  葉國乾


司法院資訊處製作；財團法人民間司法改革基金會備份。
